臺灣高等法院高雄分院刑事判決
110年度上易字第503號
上  訴  人  臺灣橋頭地方檢察署檢察官陳登燦
被      告  蔡佩淳


選任辯護人  魏千峯律師
上列上訴人因被告妨害自由案件，不服臺灣橋頭地方法院109年
度易字第351號中華民國110年9月10日第一審判決（起訴案號：
臺灣橋頭地方檢察署109年度偵字第2978號），提起上訴，本院
判決如下：
    主  文
上訴駁回。
    理  由
一、公訴意旨說明
　　本件公訴意旨以被告乙○○係高雄市○○區○○區○○街0○0號「ＯＯＯ
    ＯＯＯ有限公司」（下稱ＯＯ公司）之代理領班，經ＯＯ公司生產
    部經理暢宏仁、ＯＯ公司管理員黃建銘（2人所涉妨害自由罪
    嫌已經檢察官不起訴處分確定）授權負責管理生產部之作業
    員，而告訴人丙○○則係ＯＯ公司之作業員，為被告乙○○之直屬
    員工。被告乙○○因認告訴人丙○○之工作有疏失，竟基於妨害
    自由之犯意，於民國107年2月13日晚上11時起，至翌（14）
    日上午6、7時許，以脅迫告訴人丙○○如不依指示，可能會被
    裁員之方式，令其罰站在該公司之公共走廊上，使其行此無
    義務之事及妨害告訴人丙○○行使自由離去之權利等語，因認
    被告涉犯刑法第304條第1項強制罪嫌而提起公訴。
二、適用規範說明
　　按犯罪事實應依證據認定之，無證據不得認定犯罪事實。不
    能證明被告犯罪，應諭知無罪之判決。刑事訴訟法第154條
    第2項、第301條第1項分別定有明文。刑事訴訟法上所謂認
    定犯罪事實之證據，係指足以證明被告確有犯罪行為之積極
    證據而言，該項證據必須適合於被告犯罪事實之認定，始得
    採為斷罪之資料（最高法院69年臺上字第4913號判例參照）
    。
三、證據能力事項說明
　　按刑事訴訟法第十二章「證據」章，係規範刑事訴訟程序中
    關於證據相關應遵循要件之規定，其第一節關於「通則」部
    分，猶為該章各節規定所共同適用之基本原則，以其章節編
    排為首者即刑事訴訟法第154條條文中，既開宗明義指明「
    無證據不得認定犯罪事實」之本旨，是除有其他特別規定者
    外，該章節中關於證據採用之限制，應認為專指用以證明被
    告犯罪事實之證據（狹義）。申言之，「倘法院審理之結果
    ，認被告被訴之犯罪事實並不存在，而應為無罪或不另為無
    罪之諭知時，因所援為被告有利之證據並非作為認定犯罪事
    實之基礎，而係作為彈劾檢察官或自訴人所提出之證據，其
    證據能力自無須加以嚴格限制。縱屬不具證據能力之傳聞證
    據，亦非不得資為彈劾證據使用，以供法院綜合研判形成心
    證之參考」（最高法院100年度臺上字第3871號判決參照）
    。本件經查既無足堪具體證明被告有公訴意旨指訴犯罪事實
    之證據資料可資引用（詳述如後），自無另以前述章節中，
    關於傳聞法則等證據法則之規定予以檢視排除之必要及實益
    。
四、檢察官之舉證
　　本件檢察官指訴被告乙○○涉犯前揭強制罪犯行所提出之各項
    證據方法及所指對應之待證事實各為：
　㈠被告乙○○於偵查中之供述—
　　⒈告訴人丙○○為被告之直屬下屬。
　　⒉被告坦承告訴人丙○○於上開時間確曾站立在走廊上，惟辯
      稱當時係被告與告訴人丙○○在對談，歷時約1、2小時等語
      。
　㈡告訴人即證人丙○○於偵查中經具結之證述—
　　被告於上開時地命令告訴人丙○○站在ＯＯ公司公共走廊之事實
    。
　㈢告訴人（即丙○○之妻）甲○○於偵查中之指訴—
　　因瀏覽勞資爭議調解紀錄暨檢附之照片後，得知被告於前揭
    時地令告訴人丙○○罰站在ＯＯ公司走廊之事實。
　㈣證人（即ＯＯ公司管理員）黃建銘於偵查中之陳述—
　　曾據告訴人丙○○反應遭被告罰站在公司公共走廊之事實。
　㈤證人（即ＯＯ公司生產部經理）暢宏仁於偵查中之陳述—
　　曾據告訴人反應遭被告罰站，ＯＯ公司不允許主管以罰站方式
    處罰員工之事實。
　㈥證人（即前揭時地與告訴人丙○○同部門之同事）吳貞儀於警
    詢及偵查中經具結之證述—
　　被告於前揭時地對告訴人丙○○咆哮後，令其立正站好罰站在
    ＯＯ公司公共走廊上數小時之事實。（按：實際證述意旨與起
    訴書之描述有異，後詳。)
　㈦證人（即前揭時地與告訴人丙○○分屬不同部門之ＯＯ公司員工
    ）包剛豪於警詢及偵查中經具結之證述—
　　被告於前揭時地令告訴人丙○○罰站在ＯＯ公司公共走廊上數小
    時之事實。
　㈧經濟部加工出口區管理處勞資爭議調解紀錄暨檢附之照片（
    起訴書記載為罰站照片）—
　　佐證被告於前揭時地令告訴人丙○○罰站在ＯＯ公司公共走廊上
    之事實。
五、本院之判斷
　㈠程序部分
　⒈前引檢察官之舉證㈢所示告訴人甲○○之證述，依其內容既指
    明係以陳述人對於證據㈧，即卷內既有並可供直接調查之文
    書及照片等證據的主觀詮釋與理解，而非陳述人親身見聞或
    經歷作為證據，客觀上就本案事實之調查及認定顯然欠缺證
    據價值。
　⒉前引檢察官之舉證㈣、㈤僅擷取證人黃建銘、暢宏仁關於渠2
    人曾據告訴人反應遭被告罰站云云部分之事實，就本案事實
    之調查與前引㈡所示告訴人丙○○於偵查中所為陳述之本質無
    異，均為同一證據方法之重複呈現，客觀上就本件事實之調
    查及認定亦欠缺獨立列為證據之證據價值。
　㈡實體部分
　⒈基本說明
　　本件被告乙○○係ＯＯ公司之代理領班，為該公司生產部經理暢
    宏仁、管理員黃建銘2人之下屬，並負責協助管理生產部之
    作業員；告訴人丙○○則為該公司之作業員，為被告乙○○之直
    屬員工。被告乙○○於107年2月13日大夜班上班時間內（晚上
    11時起，至翌［14］日上午6、7時許），曾因丙○○之工作表現
    、狀況等事宜，在公司內之公共走廊上對其進行告誡、指責
    等情，業據被告於警詢、偵訊、原審及本院審理時自陳在卷
    ，並據證人暢宏仁、黃建銘於偵訊及原審審理時證述綦詳，
    復與證人即告訴人丙○○、證人即與丙○○同一部門工作之同仁
    吳貞儀、證人即與丙○○不同部門之員工包剛豪於警詢、偵訊
    及原審審理時證述之大致情節相符，堪信為真。另就公訴意
    旨指稱被告於前揭時地不僅以如不依指示，可能會被裁員等
    情之方式，脅迫丙○○在上開公共走廊等處罰站而為無義務之
    事；其時間猶自107年2月13日晚間11時起，持續至次日即同
    年月14日上午6、7時許為止云云。則為被告所堅詞否認，並
    陳稱：當日與丙○○就工作表現相關事宜進行面談約1至2小時
    ，但面談完就解散，也沒有看到丙○○站在那裏（本院卷第10
    1頁）等語。
　⒉關於告訴人丙○○指稱遭罰站約八小時之客觀事實部分
　⑴本件公訴意旨指訴被告於前揭時地以脅迫方式強制告訴人丙○
    ○通宵罰站一節，無非以丙○○於偵查中先後以證人身分具結
    後指稱：「《107年2月13日你有被罰站在ＯＯ公司公共走廊？》
    有。當天晚上11時許，上班交接完開始，站到隔天早上6、7
    點快下班時。」（他卷第24頁）、「107年2月13日晚上11點
    開始到隔天早上6、7點，她命令我站在公司的公共走廊上。
    」（偵卷第20頁）云云。並就其具體過程指稱：「《你站在
    公共走廊上，同事都有看到？》是。全公司的人都知道。」
    、「而且她罰站我的次數，可能高達十次。」、「乙○○都是
    這樣對待同事。」、「我部門有三分之一的同事都被她這樣
    對待過，只是我的情況比較嚴重。」（他卷第25頁）云云。
    然此除為被告乙○○所否認之外，並與證人吳蕙蘭即在同一部
    門工作之作業員於原審審理時到院證稱：107年2月13日晚間
    被告並沒有命令丙○○去罰站；因為他如果去罰站的話，都會
    看得到；被告會跟他約談，不會叫他罰站；就是沒有罰站這
    個事情，但是有約談（原審卷第80頁）等語。另證人洪有成
    即另一名同為大夜班之同事於原審審理中到庭具結後亦證稱
    ：伊沒有看過丙○○站在走廊上這種情況（原審卷第76頁、第
    77頁）等語。而證人黃建銘即前述被告之直屬主管在偵查中
    就其為此進行調查之結果亦證稱：伊問了超過5個人，他們
    是跟伊說乙○○講話比較大聲，但伊沒有聽到其他人說乙○○有
    對誰罰站（偵卷第31頁）等語。縱令前開經檢察官引為指訴
    不利於被告事實依據之證人吳貞儀、包剛豪於偵查中，或進
    而在原審審理時，亦均以證人身分具結後證稱：沒有看過其
    他員工有類似（被罰站）之情形發生等語（他卷第71頁、第
    72頁、原審卷第186頁），足徵告訴人丙○○對被告乙○○所為
    之指述，甚至聲稱有三分之一同仁均有相同遭遇云云，尚難
    盡信。
　⑵又依告訴人丙○○於原審審理時，對於所稱遭被告罰站之具體
    情節，除陳稱被告斷斷續續有讓其上廁所、喝水之外，猶自
    承在過程中曾到外面抽菸等情（原審卷第203頁），與一般
    認知以剝奪自由活動、休閒方式達到處罰目的之「罰站」情
    節，已然有異之外。衡情，以ＯＯ公司作為營利事業而僱用包
    括被告、告訴人丙○○在內所有作業人員通宵從事大夜班生產
    工作並支付薪資之目的，即在更有效地掌握時間、人力以加
    緊生產。依卷附「經濟部加工出口區管理處勞資爭議調解紀
    錄」所示，其由前述證人吳貞儀在內之6名勞工申請與ＯＯ公
    司進行調解事件之爭議當事人主張事項意旨，亦已顯現該公
    司就加班生產事宜，確為勞資雙方既存之爭執重點（詳參他
    卷第9頁），尤不待言。今以告訴人丙○○所在之前開大夜班
    作業人員配置約為20至30人，並因常有人員請假而未達其數
    等情，既經證人黃建銘、洪有成、吳蕙蘭於原審審理時證述
    在卷（原審卷第62頁、第74頁、第79頁），則換算ＯＯ公司每
    晚支付薪資僱請勞工加緊進行大夜班生產，其每短缺人力1
    名即現實短少約3%至5%之產能，又豈有縱容基層領班隨興將
    公司花錢計價之勞工工作時間自始至終完全耗用於罰站而不
    事生產之理，堪認證人即被告之上級主管暢宏仁、黃建銘均
    證稱不會同意被告令工人罰站之事發生等語，確係出於其職
    務上重大利害並嚴格監督之事項所為陳述，則本件自非身為
    基層代理領班、面對下屬難免多有招怨、動見觀瞻之被告得
    以公然為之，而仍能一手遮天並獲得坐視縱容者。是告訴人
    丙○○此部分所述，顯不可採。
　⒊關於告訴人丙○○主觀上是否受到脅迫部分
　　另就公訴意旨指稱被告係以：如不依指示，可能會被裁員之
    方式對丙○○實施脅迫一節，固據告訴人丙○○於偵查中聲稱係
    因剛結婚、生小孩所以需要這一份工作，害怕失去工作，故
    而忍受被告之處罰云云（他卷第25頁）。然姑不論以被告之
    職務並無決定丙○○去留之權一節，已經證人暢宏仁於原審審
    理時證述明確（原審卷第70頁）。而被告對於告訴人丙○○所
    為之上開指述，亦陳稱：「我是跟丙○○說，你既然需要這一
    份工作，就好好做，不然如果公司因金融風暴及其他情事導
    致營運不佳時，需要裁員的話，你就有可能被裁員，包括我
    或公司其他人也都是一樣。」等語（原審審易卷第74頁）而
    否認有何脅迫情事。反觀本件苟如告訴人丙○○所述，其主觀
    上對於在ＯＯ公司工作所持之態度果有因個人、家庭因素而極
    為珍惜，甚至不惜忍辱接受長期霸凌情事，則依常情，其在
    工作上自無不力求敬業，斷無輕忽、散慢之可能。然依卷附
    告訴人丙○○自104年至107年連續四年任職該公司之考績表現
    ，不僅年年墊底且分數甚低。數年間猶不斷因「飲用酒精飲
    料」、「經常性未準時抵達上班地點、上班經常性打瞌睡、
    對領班辱罵三字經」、「未依規定作業」、「無故開啟電鍍
    防爆門」、「上班打瞌睡造成產品損壞」、「無故操作未依
    訓練之機器造成內部液體（鹽酸）飛濺」、「上班睡覺」，
    甚至「朝向女生廁所拍照」等劣跡而屢屢遭到懲處，有獎懲
    紀錄1份（審易卷第91頁、第92頁）附卷可參，並據證人暢
    宏仁於原審審理時證稱：他的上班紀錄相對其他員工來講，
    來的比較差，而且表現上在品質上、紀律上都是有問題的人
    物，所以我們管理者來講是相對比較頭痛（原審卷第66頁）
    ；證人黃建銘於原審審理時證稱：應該說在那個警告書之前
    ，其實從2015年開始，伊就不斷地約談他，因為他的大錯小
    錯不斷，伊就一直約談，當然他一直說他在哪一站做的不好
    ，那伊就去調動他到不同的站別去學習，但每站結果都不佳
    （原審卷第56頁）；證人吳蕙蘭於原審審理時證稱：因為他
    工作上的品質、出錯率都不好；因為我們一樣是同事，所以
    我們知道他工作上的品質、數量怎麼樣（原審卷第80頁、第
    81頁）；證人洪有成於原審審理時證稱：據伊所瞭解，伊看
    到他上班情況有時不太OK，會出一些事情（原審卷第77頁）
    等語，顯與其所稱因珍惜工作而忍辱負重、備極艱辛之心境
    ，迥然不符之外。茲依其面對被告一介女性主管而表現之囂
    張態度，甚至不乏當眾以三字經或「你娘、臭機掰」等粗鄙
    不堪之惡言，當面辱罵等情，亦經證人即在場親見親聞之人
    洪有成（原審卷第74頁）、證人黃建銘（原審卷第50頁、第
    51頁、第56頁）於原審審理時證述綦詳，客觀上顯難認為有
    何壓抑、懼怕之可言。則依雙方互動之關係及事實，並對照
    告訴人丙○○前開對於工作、職務抱持之輕忽態度，公訴意旨
    以被告於前揭時地以脅迫方式致使告訴人丙○○因受心理強制
    而被迫行無義務之事一節，亦無可採。
　⒋關於證人所稱「罰站」之真意
　　證人吳貞儀於警詢、偵訊及原審審理時，雖均證稱曾親見被
    告於前揭時地令告訴人丙○○「罰站」云云，然依其所述：當
    時情形是伊在封裝部門工作時，看到乙○○在4樓公共走廊「
    責罵」丙○○，「罵了約1-2小時左右」（他卷第51頁）等語
    ；對於所稱丙○○「遭罰站」之時間，仍表示為：約2小時左
    右（他卷第51頁）。嗣偵查中則證稱：約有一、兩個小時，
    當天伊是夜班，丙○○被罰站的詳細時間伊記不得，大概是在
    凌晨一、兩點的時候，因為乙○○對丙○○「咆哮」到我們快休
    息的時間，我們通常是凌晨3:15會休息，丙○○一直被罰站在
    那裏（他卷第70頁）等語。析言之，依證人吳貞儀所稱見到
    丙○○遭被告「責罵」（咆哮）及「罰站」之時間除均為2小
    時左右之外，其發生時間亦均重疊落在當日凌晨約1、2點至
    3:15分之間等情，足見證人吳貞儀所稱告訴人丙○○遭「罰站
    」，係指丙○○以立姿聆聽被告責罵之意。對照同一證人嗣於
    原審審理中經具結而接受交互詰問所為證稱：「《丙○○在走
    道是怎樣的站法？》就立正站好；《當時乙○○在甚麼地方？》
    站在他的正對面。」、「《你回去工作崗位後，他們二人還
    是在那邊？》是。」（原審卷第180頁、第181頁）、「《…乙○
    ○責罵丙○○的時間約是何時？》…大概1點多時候就站在那邊了
    。」、「…中間我不會注意他們兩個，後來是因為有工作需
    求就看到他們兩個站在走道，那個時間以我休息大約站2個
    小時，因為我3點15分休息，所以大概就是2個小時。」（原
    審卷第182頁）等語，亦同此旨。至於同一證人於原審審理
    時雖另證稱：「《後來丙○○又被叫到裏面？》就移到領班辦公
    室旁邊。」云云，然其同時既表示就後續之事沒有注意了（
    原審卷第187頁），對應卷附告訴人丙○○之打卡紀錄，其在
    證人吳貞儀所稱休息時段，亦於當日凌晨3:26至3:43有打卡
    外出之紀錄（原審審易卷第107頁），自無從證明被告於前
    開證人吳貞儀所稱與告訴人丙○○面對面站立並責罵約2小時
    後，另有處罰丙○○罰站之行為。此外，就被告單純對丙○○進
    行告誡或責罵何需耗時2小時一節，既經證人黃建銘於原審
    審理時證稱：因為伊也常約談丙○○，講的時候他會回頭去講
    以前怎樣怎樣，他會拖很長一段時間，其實時間就會被拉得
    很長（原審卷第57頁）等語。從而，縱令告訴人丙○○因與被
    告對話之時間長達1至2小時而感到不耐，其過程並有如受罰
    站之感覺，是否即可歸咎於被告並認為係以脅迫使人行無義
    務之事，亦非無疑。自難據此認定被告有實施強制罪之犯行
    。
　⒌關於證人包剛豪之證述部分
　　證人包剛豪於警詢中雖證稱伊看到丙○○與他們領班乙○○在辦
    公室裏面交談之後，他就被叫到公共走廊罰站，遭罰站時間
    約4小時左右云云（他卷第59頁），於偵查中並證稱丙○○從
    凌晨1點多被罰站在乙○○的桌子旁邊，後來被罰站在公共走
    廊，伊在凌晨3點多休息回來工作時，還看到丙○○還被罰站
    在公共走廊，丙○○是被罰站到早上5點左右（他卷第71頁）
    云云。然姑不論證人包剛豪及前述證人吳貞儀與告訴人丙○○
    均為108年11月18日遭ＯＯ公司列為資遣對象之員工，業據證
    人暢宏仁於原審審理時證述在卷（原審卷第67頁），與ＯＯ公
    司之管理作為係居於對立之地位，其證言本質上即存在較大
    之虛偽危險性，應慎加審酌；而其所稱告訴人丙○○遭被告「
    罰站」時間之長度，與丙○○、吳貞儀所述各有數小時至數倍
    （8小時、4小時、2小時）之差異以外；對於所稱丙○○遭「
    罰站」之地點及順序，究竟是先在辦公室再移到公共走廊，
    抑或先在公共走廊而後移到辦公室之說詞，亦與前開證人吳
    貞儀所述恰恰相反，二者猶均與告訴人丙○○前開所稱全程均
    罰站在公共走廊之說法有異，全部情節更與前引證人即同一
    班作業之成員吳蕙蘭、洪有成於原審審理時所為證述均迥然
    不同，所言已多有可議。茲依包剛豪在原審審理時既自承因
    與丙○○、吳貞儀不在同一部門，兩個部門間隔著一個走道又
    有玻璃，對於辯護人問及：是否因聽聞該部門之人說到，才
    知道丙○○是被罰站一節時，甚至答稱：「是，因為隔著玻璃
    ，我根本不知道他們在幹嘛。」（原審卷第198頁、第199頁
    ）等語。自難僅憑其聽聞他人所述之言，遽認被告有脅迫告
    訴人丙○○罰站而行無義務之事實。
　⒍其他說明部分
　　此外，告訴人雖提出卷附「經濟部加工出口區管理處勞資爭
    議調解紀錄」所附，據稱係由不願具名之人於前揭時地拍攝
    其遭罰站情形之照片2幀為證，然依該2幀分別拍攝丙○○站立
    在上址公共走廊及辦公室內之照片，不僅欠缺具體拍攝之時
    間可供判斷外，依其呈現之取景範圍既均無法見得拍攝當時
    被告是否正站立在其前方與之對話（他卷第11頁、第13頁）
    。其中拍攝於公共走廊者所呈現丙○○略為側身、面朝畫面左
    方站立之影像位置，猶經布局放置在該畫面最左邊之角落，
    致使依其神態專注面對之身前景物即完全超出在畫面範圍以
    外，對照該照片經列印產出之規格猶略呈正方形而與一般成
    像之規格迥然有異，是否經有意裁切取捨而得出之照片（他
    卷第11頁），尚非無疑，自無從以此影像遽為認定事實之依
    據。至於卷附告訴人另提出事後與暢宏仁等證人對話之錄音
    檔及譯文（偵卷第49頁至第53頁）、診斷證明書（本院卷第
    123頁、第125頁）、本案相關之電子新聞（本院卷第137頁
    至第141頁）等其他資料，經查其內容於客觀上既與前開事
    實之認定顯無影響，復未據檢察官請求調查，爰不予審酌調
    查，附此敘明。
　㈢綜上所述，本件依既有事證，尚不足以證明被告有公訴意旨
    指訴之強制罪犯行。依前開說明，應認為不能證明被告犯罪
    ，應為被告無罪之諭知。
六、上訴論斷
　　原審因以不能證明被告乙○○犯刑法第304條之強制罪，而為
    被告無罪之諭知，其認定之事實雖與本院前開論述不一，然
    其認為不能證明被告犯罪之評價結果則無不同。檢察官上訴
    意旨指摘原審判決不當而請求改判，既未舉出其他積極之證
    明方法，其上訴即無理由，應予駁回。
據上論斷，應依刑事訴訟法第368條，判決如主文。
本案經檢察官黃碧玉提起公訴，檢察官陳登燦提起上訴，檢察官
蔡國禎到庭執行職務。
中　　華　　民　　國　　111 　年　　3 　　月　　29　　日
                  刑事第八庭　　審判長法　官　邱明弘
                                      法　官　黃宗揚
　　　　　                  　　　　　法　官　陳松檀
以上正本證明與原本無異。
不得上訴。
中　　華　　民　　國　　111 　年　　3 　　月　　29　　日
                                    　書記官　李佳旻 

【卷證索引】　　　　　　　　　　　　　　　　 
 案卷名稱 簡稱 ⒈ 臺灣橋頭地方檢察署109年度偵字第2978號 偵卷 ⒉ 臺灣橋頭地方檢察署108年度他字第2707號 他卷 ⒊ 臺灣橋頭地方法院109年度審易字第840號 原審審易卷 ⒋ 臺灣橋頭地方法院109年度易字第351號 原審卷 ⒌ 臺灣高等法院高雄分院110年度上易字第503號 本院卷